【裁判字號】    90,台上,1857
【裁判日期】    900329
【裁判案由】    恐嚇取財
【裁判全文】
最高法院刑事判決                                九十年度台上字第一八五七號
    上   訴   人  台灣高等法院台中分院檢察署檢察官
    上訴人即被告  乙○○
                  甲○○
右上訴人等因被告等恐嚇取財案件，不服台灣高等法院台中分院中華民國八十九年十
一月二十九日第二審更審判決（八十九年度重上更(二)字第七八號，起訴案號：台灣彰
化地方法院檢察署八十三年度偵字第七九四七號），提起上訴，本院判決如左：
    主  文
原判決撤銷，發回台灣高等法院台中分院。
    理  由
本件原判決認定上訴人即被告乙○○、甲○○父子，得悉為施陳雪紅仲介土地買賣之
被害人雲加庭獲利至豐。竟與其他四位不詳姓名之成年人，共同意圖為自己不法之所
有，於民國八十三年七月十九日十六時許，共乘由乙○○父子駕駛之自用小客車二輛
至彰化縣和美鎮○○路○段一○八巷十二號雲加庭住處，由乙○○父子進入雲宅（侵
入住宅部分未據告訴），其餘四人在外把風，強行將雲加庭押上小客車載至和美鎮○
○路○段六二八號之施陳雪紅住處。由三位不詳姓名者在外把風，乙○○、甲○○及
另一不詳姓名者在施陳雪紅屋內，脅迫雲加庭交付新台幣（下同）八百萬元，否則將
押解至大肚溪予以活埋，使雲加庭心生畏懼而允給一百萬元。此話引起被告等之不滿
，而該不詳姓名者即出手毆打雲加庭胸部（傷害部分未據告訴）。經在場之施送來、
施陳雪紅夫婦勸解，雙方討價還價，雲加庭同意給付乙○○等人四百萬元。乙○○乃
自身上拿出空白本票二張，由雲加庭當場簽發當日為發票日，八十三年七月二十日、
同月二十一日期，面額各二百萬元之本票二紙，交予乙○○，至同日下午六時許，始
將雲加庭釋放，而非法剝奪雲加庭之行動自由。嗣雲加庭按乙○○之指示，於同月二
十日下午五、六時許及同月二十一日下午三時許，分別在和美鎮○○里鎮○路路邊及
和美鎮○○路靠彰和路處，各交付現金二百萬元給甲○○、乙○○。乙○○於同月二
十一日下午三時許取得二百萬元後，始將雲加庭所簽交之本票撕毀等情。因而撤銷第
一審判決，改判論處被告二人共同意圖為自己不法之所有，以恐嚇使人將本人之物交
付罪刑。固非無見。
惟查，(一)、依原判決（理由第四段）所為論述，被害人雲加庭及證人施送來、施陳雪
紅夫妻固均證述被告父子將被害人押至施送來住處時，各持一支黑槍等語，但不能證
明該二支黑槍確係真槍，「而玩具槍外型酷似真槍者，實比比皆是，被害人等表示所
見係真槍語，顯係個人推測之詞，並不能以此認定被告等確曾持有具殺傷力之槍枝。
」，因認被告等被訴無故持有手槍部分不能證明犯罪（不另為無罪之諭知）。據此，
原審亦不否認被告父子至少亦係分持槍枝型狀之物品作案，用以脅迫被害人，乃原判
決事實欄對此犯罪所用之工具並未明確記載，自欠允洽。(二)、按強盜罪與恐嚇取財罪
之區別，在於如以將來之惡害恫嚇被害人，使其交付財物，且被害人之交付財物與否
，仍有自由斟酌之餘地者，應成立恐嚇取財罪；但行為人如當場施以強暴、脅迫，其
程度足以壓抑被害人之意志自由，至使被害人不能抗拒而不得不為財物之交付者，應
屬強盜罪之範疇。原審雖認被告父子在勒索時，尚有施陳雪紅在場攔阻求情，而被害
人得以討價還價，客觀上尚不足以抑制被害人之意思而至不能抗拒之程度，因認被告
父子係犯恐嚇取財罪而已。但被害人供述，當時被告等持槍抵住伊腰間，伊根本不敢
出聲，深怕隨時被槍擊（見八十六年度上更(一)字第二一六號卷第四十六頁背面）；復
稱在施陳雪紅住處當時，被告二人各持一枝槍押著伊，屋外另有三個人，伊無法反抗
（見八十四年度上訴字第一一三三號卷第五十八頁背面）。另目擊證人施陳雪紅證陳
，被害人不願付錢，被告等人除用拳頭毆打被害人外，還用槍抵住其雙腰，又揚言要
把被害人拖去大肚溪活埋，那種情形下被害人也沒有辦法，在不得已之情況下付錢給
被告各情（見警卷第六頁背面），倘均無訛，在上述情況，被害人在被告等當場施以
強暴及以槍枝脅迫下，能否有斟酌交付財物與否之餘地﹖即被告等所為，是否已達壓
抑被害人自由意志之程度﹖實非無研求餘地。再者，縱令因施陳雪紅夫妻在場求情，
使被害人得以討價減為四百萬元，惟被害人究無得拒絕付款之意思自由，能否因被害
人得要求減付財物而認為尚未達至使其不能抗拒之程度﹖尤有審究之空間。原審對上
述不利於被告等之證詞，未深入審究，逕認被告等所為僅犯恐嚇取財罪責，尚嫌未盡
調查能事。(三)、原審認定被告等犯恐嚇取財罪。倘屬無訛，則施送來、施陳雪紅夫妻
陳訴，事情發生後，被告乙○○於同月二十三、二十七日曾打電話要伊付三百萬元，
如果報警，要殺死伊；以及被害人陳稱，同年月二十四日被告乙○○打電話令伊再交
付一百萬元等情（見警訊卷第四頁背面，偵查卷第十二頁背面、第十五、十六頁）。
此等恐嚇取財之犯行，是否為起訴效力所及而應併予審究。案經發回，自應注意及此
。檢察官及被告等上訴意旨均指摘原判決不當，非無理由，應認仍有撤銷發回更審之
原因。又原判決認為無罪部分，因與發回部分有審判不可分之關係，爰一併發回更審
。本件雖屬刑事訴訟法第三百七十六條第六款所列之案件，惟於修正刑事訴訟法施行
前，原得上訴於第三審法院，且已繫屬法院，依刑事訴訟法施行法第五條第一項規定
，仍應依施行前之法定程序終結之，附此明。
據上論結，應依刑事訴訟法第三百九十七條、第四百零一條，判決如主文。
中      華      民      國     九十     年      三      月    二十九    日
                              最高法院刑事第七庭
                                  審判長法官  吳  雄  銘
                                        法官  池  啟  明
                                        法官  石  木  欽
                                        法官  郭  毓  洲
                                        法官  吳  三  龍
      右正本證明與原本無異
                                              書  記  官
中      華      民      國     九十     年      四      月      二      日


司法院資訊處製作；財團法人民間司法改革基金會備份。
